【裁判字號】    95,簡上,22
【裁判日期】    951030
【裁判案由】    返還不當得利
【裁判全文】
臺灣苗栗地方法院民事判決              95年度簡上字第22號
上  訴  人  乙○○
被  上訴人  台灣省苗栗農田水利會
法定代理人  丙○○
訴訟代理人  丁○○
            甲○○
上列當事人間請求返還不當得利事件，上訴人對於民國95年4 月
27日本院苗栗簡易庭94年度苗簡字第609 號第一審判決提起上訴
，本院於95年10月16 日言詞辯論終結，判決如下：
    主      文
上訴駁回。
第二審訴訟費用由上訴人負擔。
    事實及理由
一、上訴人起訴主張：上訴人於民國62年間向被上訴人之前身即
    台灣省竹南農田水利會（以下簡稱竹南水利會）承租河川圳
    地，竹南水利會於62年5 月2 日來函同意上訴人承租該會所
    有之田寮段457 之1 地號土地（現為東平段182 之6 地號）
    內13.1坪之圳路土地，並要求上訴人應一次繳交圳路養護費
    ，以每坪新台幣（下同）2,00 0元計，13.1坪共計26,200元
    。上訴人支付上開費用後，竹南水利會即出具土地使用權證
    明書供上訴人申請營造執照。而上訴人於61年間向訴外人陳
    允居購買竹南鎮○○段228 地號建地19坪，僅花費2 萬元，
    故竹南水利會要求上訴人一次繳付之圳路養護費26,200元，
    顯然已經高出當時土地每坪出售之單價許多，依經驗法則與
    常理推斷，應解釋為上訴人已永久取得該圳地之使用權，無
    須另付租金。惟上訴人於70年間至台北工作，被上訴人於73
    年間以「台灣省苗栗農田水利會會費徵收單」之名義向上訴
    人家屬收取系爭土地租金，自72年1 月1 日起至93年12月31
    日止，上訴人家屬共誤繳160, 270元，迄上訴人於94年退休
    返家後始知上情，乃於同年9 月14日寄發存證信函向被上訴
    人催討上開金額，而未獲置理。被上訴人顯無法律上之原因
    而受有租金160,270 元之利益，致上訴人受有損害，顯已構
    成不當得利等語。爰依民法179 條之規定，請求被上訴人返
    還上開款項等語，並聲明：被上訴人應給付上訴人160,270
    元，及自起訴狀繕本送達翌日起至清償日止，按年息5 ％計
    算之利息。原審為上訴人敗訴之判決，上訴人於本院則另主
    張：(1)兩造間只有於62年5 月11日就田寮段457 之1 地號土
    地內13.1坪土地有租約存在，上訴人已繳交26,200元予被上
    訴人，被上訴人亦已依約交付租賃物予上訴人，並出具土地
    使用權證明書供上訴人申請營造執照之用。上訴人於訂約時
    以一次養護費每坪2,000 元之租金數額支付，已高於當時買
    賣市價1.9 倍，已足為該土地使用收益之對價。另參以被上
    訴人於68年8 月22日出售條件相同之竹南鎮○○段198 地號
    土地，每平方公尺售價僅約1,000 元，如參考行政院主計處
    公告台灣地區歷年各種物價總指數銜接表計算，被上訴人如
    於62年間出售系爭土地之價格應僅每坪1,500 元左右，上訴
    人繳交之養護費每坪2,000 元，自亦應認已足為該土地使用
    收益之對價。是上訴人就上開田寮段457 之1 地號土地所繳
    交之圳路養護費26,200元，應認係一次付費即可永久租用之
    意，有別於每年、每月或每期分次交付租金之方式。(2)上訴
    人並未另與被上訴人就竹南鎮○○○段大厝小段89之1 地號
    （現為同鎮○○段182 之6 地號）土地內面積13.1坪之土地
    有何租賃契約存在，此由被上訴人所提「台灣省竹南農田水
    利會圳路地租用合約書」（以下簡稱系爭圳路地租用合約書
    ，詳原審卷第35頁）第1 條租用標的標示內所載「鹽館前段
    大厝小段89之1 號」為被上訴人擅自更改，並未經上訴人蓋
    章同意。是該圳路地租用合約書就租約重要內容之土地標示
    ，兩造意思表示既未合致，自不生效力。(3)被上訴人所提系
    爭圳路地租用合約書中上訴人之印文，並非上訴人所親蓋，
    而係被上訴人利用上訴人前往領取土地使用權證明書時，持
    上訴人之印章盜蓋，此由土地使用權證明書與系爭圳路地租
    用合約書所載地號不同，足證該系爭圳路地租用合約書非上
    訴人所親簽。(4)兩造間系爭圳路地租用合約既不存在，則被
    上訴人以竹南鎮○○○段大厝小段89之1 地號或同鎮○○段
    182 之6 地號土地內面積13.1坪土地之契約名義，自72年1
    月1 日起至93年12月31日止，向上訴人共收取租金160,270
    元，自屬不當得利。原審為上訴人敗訴之判決，自有違誤，
    並聲明：原判決廢棄，被上訴人應給付上訴人160,270 元，
    及自起訴狀繕本送達翌日起至清償日止，按年息5 ％計算之
    利息。
二、被上訴人則以：上訴人於62年5 月11日與被上訴人之前身竹
    南水利會簽訂系爭圳路地租用合約書，承租被上訴人所有坐
    落苗栗縣竹南鎮○○○○路地租用合約書誤寫為頭份鎮○○
    ○○段大厝小段89之1 地號內面積13.1坪之土地，租用期間
    為62年4 月20日至77年4 月19日，共15年，由此可證上訴人
    所繳納之圳路養護費，絕非可永久使用土地免繳租金之對價
    。依系爭圳路地租用合約書第4 項所載每坪繳納2,000 元共
    計26,200元之費用，係圳路養護費，而系爭圳路地租用合約
    書第5 項另有上訴人應每年納「使用料」即租金之約定。另
    被上訴人前身竹南水利會於62年5 月2 日函文，係通知上訴
    人辦理「圳路地租用合約」，並無隻字片語表示可免繳租金
    ，故上訴人主張承租系爭土地已繳養護費而免繳交租金，顯
    屬無據。另「土地使用權證明書」僅係被上訴人提供上訴人
    辦理申請營造執照之用，與兩造間之租約無涉，亦無涉於永
    久使用權，上訴人據以主張永久取得系爭土地之使用權，殊
    屬無據。又上開系爭圳路地租用合約書於77年4 月19日期滿
    後，約每3 年換約1 次，至91年12月26日簽訂最後1 次租賃
    契約，共換約6 次，均以被上訴人現今名稱與上訴人訂約，
    且上訴人已自承上開換約事宜均委託其妻辦理，契約上之印
    文亦均屬真正，足證上訴人知悉承租系爭土地之事實，自應
    受前開租約之拘束繳交租金。被上訴人依租約收取租金，乃
    具有法律上之原因，自無不當得利之情形等語置辯，並聲明
    ：如主文第1 項所示。
三、本件原竹南水利會於64年間改制為被上訴人，上訴人現所使
    用被上訴人所有坐落苗栗縣竹南鎮○○段182 之6 地號土地
    ，重測前原為苗栗縣竹南鎮○○○段大厝小段89之1 地號土
    地，該地號於74年8 月29日經地政機關逕為分割登記，增加
    89之38、39、40、41等地號，嗣於82年間因地籍圖重測，同
    段89之39地號改為東平段182 地號，並因分割增加182 之1
    至182 之6 地號。82年重測前，苗栗縣竹南鎮○○○○段，
    亦無竹南段457 之1 地號土地之登記資料，上訴人並未使用
    頭份鎮○○段457 之1 地號土地。上訴人因興建房屋之需要
    ，於62年間向被上訴人之前身竹南水利會申請租用其所有之
    河川圳地，被上訴人前身竹南水利會於62年5 月2 日函文通
    知上訴人應於同年月15日前攜帶一次圳路養護費26,200 元
    及印章前往辦理「圳路地租用合約」，竹南水利會於62 年5
    月11日上訴人前往繳交圳路養護費26,200元後，據以核發「
    田寮段457 之1 地號」土地內面積43.23 平方公尺土地之土
    地使用權證明書予上訴人，供上訴人申請營造執照之證明，
    上訴人並持該土地使用權證明書據以申請核發竹南鎮○○里
    ○○路5 號之建築執照及使用執照。嗣兩造於79年3 月、80
    年4 月11日就竹南鎮○○○段大厝小段89之1 地號土地內面
    積13.1坪土地簽訂「台灣省苗栗農田水利會基地租賃契約書
    （換約）」，嗣又於82年12月31日、85年12月24日、88年12
    月10日及91年12月26日就竹南鎮○○段182 之6 地號土地內
    面積13.1坪土地，陸續換約簽訂「台灣省苗栗農田水利會基
    地租賃契約書（換約）」，上開6 份租約為上訴人之妻經上
    訴人同意，持上訴人印章與被上訴人所簽訂，租賃期間自77
    年4 月20日起至94年12月31日止，被上訴人以上開竹南鎮○
    ○○段大厝小段89之1 地號或同鎮○○段182 之6 地號土地
    內面積13.1坪土地之租賃契約名義，自72年1 月1 日起至93
    年12月31日止，向上訴人共收取租金160,270 元之事實，為
    兩造所不爭執，並有土地登記簿、土地登記謄本（詳原審卷
    第90至97頁）、竹南水利會62年5 月2 日函（詳原審卷第7
    頁）、土地使用權證明書（詳原審卷第8 頁）、台灣省苗栗
    農田水利會基地租賃契約書（換約）（詳原審卷第36至47頁
    ）及上訴人繳費收據等附卷可憑（詳原審卷第12至22頁），
    且有苗栗縣竹南地政事務所95年10月13日南地所一字第0950
    010032號函在卷可按，自堪信為真實。
四、按當事人主張有利於己之事實，就其事實有舉證之責任，又
    私人之印章，由自己使用為常態，被人盜用為變態，主張變
    態事實之當事人，自應就此印章被盜用之事實負舉證之責任
    。被上訴人於事實審已自承系爭借據連帶保證人所蓋用之印
    文為其印鑑，係屬真正，則被上訴人自應就其抗辯係遭他人
    盜蓋一節，負舉證責任，最高法院著有86年度台上字第717
    號裁判意旨可資參照。本件上訴人主張被上訴人所提圳路地
    租用合約書中上訴人之印文，並非上訴人所親蓋，而係被上
    訴人利用上訴人前往領取土地使用權證明書時，持上訴人之
    印章所盜蓋，並非上訴人親簽之事實，既為被上訴人所否認
    ，則揆諸上揭最高法院裁判意旨，上訴人自應就其印章遭被
    上訴人盜用之事實，負舉證證明之責。惟查，上訴人就此迄
    未能舉證證明，而參諸上訴人係於接獲被上訴人前身竹南水
    利會於62年5 月2 日函文，通知上訴人應於同年月15日前攜
    帶一次圳路養護費26,200元及印章前往辦理「圳路地租用合
    約」後，上訴人始於62年5 月11日依該函文所示內容前往繳
    交圳路養護費26,2 00 元等情，已如前述，則其上開主張未
    與被上訴人簽訂圳路地租用合約書云云，為無足採。被上訴
    人所辯系爭圳路地租用合約書為兩造所簽訂等語，自堪採信
    。
五、上訴人雖另以系爭圳路地租用合約書第1 條租用標的標示內
    所載「鹽館前段大厝小段89之1 號」為被上訴人擅自更改，
    並未經上訴人蓋章同意。是該系爭圳路地租用合約書就租約
    重要內容之土地標示，兩造意思表示既未合致，自不生效力
    云云。惟查，上訴人現所使用被上訴人所有坐落苗栗縣竹南
    鎮○○段182 之6 地號土地，重測前原為苗栗縣竹南鎮○○
    ○段大厝小段89之1 地號土地，82年重測前，苗栗縣竹南鎮
    ○○○○段，亦無竹南段457 之1 地號土地之登記資料，上
    訴人並未使用頭份鎮○○段457 之1 地號土地之事實，為兩
    造所不爭執，已如上述，則兩造自係就上訴人所欲使用之被
    上訴人所有重測前苗栗縣竹南鎮○○○段大厝小段89之1 地
    號土地而簽訂系爭圳路地租用合約書，則系爭圳路地租用合
    約書原載租用土地標示「田寮小段457 之1 號」既屬有誤而
    予以更正為「鹽館前段大厝小段89之1 號」，自不違反兩造
    簽訂系爭圳路地租用合約書之真意。況觀諸系爭租圳路地用
    合約書第1 條約定條文之後，有上訴人蓋章其上，而系爭圳
    路地租用合約書其他條文，並無上訴人之印文，有上開圳路
    地租用合約書在卷可按，顯見上開原載租用土地標示「田寮
    小段457 之1 號」更正為「鹽館前段大厝小段89之1 號」，
    應係經上訴人同意無訛。是上訴人前開主張，應無足採。被
    上訴人所辯系爭圳路地租用合約書原載租用土地標示「田寮
    小段457 之1 號」為誤載等情，應屬可採。
六、本件兩造間系爭圳路地租用合約書第4 條約定：「甲方（即
    上訴人）願意按照租用面積每坪繳納新台幣貳仟元計算共貳
    萬陸仟貳佰零拾零元零角整為乙方（即被上訴人）之圳路養
    護費並於合約同時一次繳清。」，另依系爭圳路地租用合約
    書第5 條約定：「成約後甲方（即上訴人）應納之使用料，
    每年得依照乙方（即被上訴人）會員代表大會議決之賦課率
    計算，在征收期間內由乙方通知甲方繳納之。」，再依兩造
    間77年4 月20日至94年12月31日之台灣省苗栗農田水利會基
    地租賃契約書（換約）第4 條之約定，上訴人應每年繳納租
    金一次，有系爭圳路地租用合約書及上開台灣省苗栗農田水
    利會基地租賃契約書（換約）在卷可按，則依兩造間系爭圳
    路地租用合約書及台灣省苗栗農田水利會基地租賃契約書（
    換約）之上開約定，被上訴人依約於訂約當時向上訴人收取
    圳路養護費26,200元，及自62年4 月20日起迄94年12月31日
    止，按年向上訴人收取使用料或租金，均屬有據。上訴人雖
    以其繳納之圳路養護費已相當於鄰近其他人向被上訴人承購
    土地之價格，已足為使用系爭土地之對價，據以主張其租用
    被上訴人所有土地僅需繳交一次圳路養護費26,200 元 ，俟
    後無需再繳納租金云云。惟兩造間之上開租賃契約既已約定
    上訴人除繳交圳路養護費外，尚需逐年繳納租金，已如上述
    ，則縱其繳納之圳路養護費有何偏高情形，亦非得據為拒絕
    繳納租金之理由。是上訴人前開主張，為無足採。
七、綜上，被上訴人自72年1 月1 日起至93年12月31日止，向上
    訴人共收取租金160,270 元，既係依兩造間租賃契約之約定
    而為，自屬有法律上之原因。從而，上訴人依不當得利之法
    律關係，請求被上訴人返還已繳納之租金160,270 元，及自
    起訴狀繕本送達翌日起至清償日止，按年息5 ％計算之利息
    ，自屬無據，應予駁回。原審為上訴人敗訴之判決，於法並
    無不合；上訴人上訴意旨指摘原判決不當，求予廢棄改判准
    如上訴聲明之請求，為無理由，應予駁回。
八、兩造其餘攻擊防禦方法，均核與本件判決結果不生影響，爰
    不再予逐一論述，附此敘明。
九、據上論結，本件上訴為無理由，依民事訴訟法第436 條之1
    第3 項、第449 條第1 項、第78條，判決如主文。
中    華    民    國    95    年    10    月    30    日
                  民事庭審判長法  官  張淑芬
                              法  官  吳振富
                              法  官  王萬金
以上正本係照原本作成。
不得上訴。
                              書記官  劉碧雯
中    華    民    國    95    年    10    月    30    日


司法院資訊處製作；財團法人民間司法改革基金會備份。
